【裁判字號】    98,保險簡上,4
【裁判日期】    980813
【裁判案由】    給付保險金
【裁判全文】
臺灣高雄地方法院民事判決           98年度保險簡上字第4號
上  訴  人  乙○○○
           （原上訴人甲○之承受訴訟人）
訴訟代理人  丁○○
被上訴人    南山人壽保險股份有限公司
法定代理人  丙○○
訴訟代理人  張亞婷律師
當事人間請求給付保險金事件，上訴人對於民國98年1 月14日本
院97年度雄保險簡字第39號第一審判決提起上訴，本院民國98年
7 月30日言詞辯論終結，判決如下：
    主  文
上訴駁回。
第二審訴訟費用由上訴人負擔。
    事實及理由
一、按當事人死亡，其繼承人於得為承受訴訟時，應即為承受訴
    訟之聲明，民事訴訟法第175 條第1 項定有明文。本件原告
    即上訴人甲○（本件被保險人）於上訴後，於民國98年3 月
    15日死亡，其母乙○○○為唯一繼承人（甲○未婚，其父呂
    克洲早已死亡），此有戶籍謄本2 紙（本卷33-34 頁）為憑
    ，是乙○○○具狀聲明承受訴訟（本院卷31頁），核無不合
    ，應予准許。
二、上訴人主張：於民國80年2 月21日以其子甲○為被保險人向
    被上訴人投保20年期限繳費特別增值分紅終身壽險契約（保
    單號碼：000000000 號），並附加「住院醫療補償保險附約
    」及「住院費用給付保險附約」（下均稱系爭保險附約）。
    嗣被保險人甲○於89年4 月23日因車禍而受有頭部外傷併腦
    震盪及低血壓休克等傷害，而長期靠藥物治療，迄95年4 月
    21日突然發病腦部出現幻覺，而至高雄市立凱旋醫院接受住
    院治療60日，被上訴人因此於96年1 月2 日先賠付甲○新台
    幣（下同）25,000元，惟之後竟以甲○係罹患先天性精神分
    裂屬系爭保險附約之除外責任而拒絕理賠住院保險金。然甲
    ○係因前揭車禍傷害導致日後之精神疾病，非先天性疾病或
    自發性疾病，被上訴人拒賠並無理由，為此依系爭保險附約
    之約定，求為判決被上訴人應給付住院保險金計109,000 元
    及自95年10月14日起至清償日止，按年息10％計算之利息；
    並願供擔保，請准宣告假執行。
三、被上訴人則以：依系爭保險附約之約定，被保險人甲○因精
    神病住院醫療時，不論成因為何，均屬除外責任，故不給付
    保險金，求駁回原告之訴；如受不利之判決，願供擔保，請
    准宣告假執行。
四、原審為上訴人敗訴判決，上訴人不服提起上訴，於本院聲明
    ：(一)原判決廢棄。(二)被上訴人應給付上訴人新台幣109,000
     元 及自95年10月14日起至清償日止，按年息10％計算之利
    息。
五、不爭執之事項：
  (一)上訴人以甲○為被保險人，於80年2 月21日向被上訴人投保
    保單號碼為Ｚ000000000之保險契約，主約為新20年限期繳費
    特別增值分紅終身壽險（保額20萬元），附加系爭保險附約
    （原審卷13-21 頁）。
  (二)甲○於89年4 月23日因車禍受傷而受有低血量性休克、頭部
    外傷併腦震盪、顏面多處撕裂傷及擦傷等傷害，後於95年4
    月21日至同年6 月19日因精神分裂症至高雄市立凱旋醫院住
    院治療。
  (三)本件如認被保險人甲○所罹之精神疾病非屬系爭附約之除外
    責任，上訴人應給付之保險金及利息如上訴人聲明所示。
六、本件爭執：被保險人甲○罹患之精神疾病是否屬系爭附約所
    約定之除外責任，茲敘述判斷理由如下：
  (一)按保險人對於由不可預料或不可抗力之事故所致之損害，負
    賠償責任。但保險契約內有明文限制者，不在此限。保險法
    第29條第1 項定有明文。其但書旨在於保險人為具體確定危
    險及給付範圍，對於若干項目預先申明不負給付保險金之責
    任，藉以限制其承保範圍，並減少要保人保險費之負擔，而
    將原屬在保險事故之危險，以條款之規定將之明文排除，基
    於契約自由原則，當然有拘束當事人之效力。查本件被保險
    人甲○於原審起訴時提出之2 份系爭保險附約，有關除外責
    任（原審卷14、18頁）同約定：「本附加合約並不承保亦不
    理賠因下列各項所引致之結果（即住院費用）：2.…（B）
    精神病或神經分裂、…（D） 一般牙齒治療或手術，但由意
    外傷害所致者不在此限。…」將（D） 牙齒治療或手術之住
    院列入除外責任，而規定不予承保，但由意外傷害所致者仍
    應理賠，對照（B） 精神病或神經分裂亦不予理賠之除外責
    任規定，則未有但書所謂「但由意外傷害所致者不在此限」
    之規定，可見解釋上不論是否為意外傷害之原因所致，只要
    因精神疾病而住院，均不屬於系爭保險附約之承保範圍，而
    概在除外責任之列。是上訴人執甲○所罹患之精神病是車禍
    意外傷害所導致，仍在保險範圍，認依系爭保險附約，被上
    訴人應給付本件住院保險金，顯有誤解，即無理由。
  (二)雖上訴人舉被上訴人嗣後陸續改版修訂之2 份保險附約（原
    審卷56頁、本卷86頁）為已有利主張，惟前附約係於87年2
    月16日修訂，其第18條之除外責任約定，與系爭保險附約之
    除外責任約定，只有文字敘述有異，有關於精神分裂疾病仍
    在不保之列，與系爭附約之解釋並無不同；而後附約係於96
    年12月28日修訂，已在被保險人甲○因精神病住院之後，縱
    其第15條規定之除外責任，確已刪除，亦即精神疾病已在承
    保之列，然既在系爭保險附約簽訂之後所修訂，非屬兩造間
    所約定之保險約款，且其修訂之新附約亦無法因寄達給上訴
    人知悉即逕而改變系爭保險附約關於除外責任之拘束力，故
    上訴人自不能執修改後之附約為據對被上訴人請求住院保險
    金，縱使被上訴人於本件已先理賠予被保險人甲○保險金25
    ,000 元 ，而後始以係除外責任為由拒絕上訴人本件請求，
    於法亦非無據，乃契約解釋上所當然。
七、綜上，本件被保險人甲○所罹之精神病即屬系爭保險附約之
    除外責任，不在承保之列，則上訴人訴請被上訴人給付住院
    保險金109,000 元及自95年10月14日起至清償日止，按年息
    10％計算之利息，於法無據。原審為上訴人敗訴之判決，並
    無不合。上訴意旨指摘原判決不當，求予廢棄改判，為無理
    由，應予駁回。
八、據上論結，本件上訴為無理由，依民事訴訟法第436 條之1
    第3 項、第463 條、第449 條第1 項、第78條規定，判決如
    主文。
中    華    民    國    98    年    8     月    13    日
                  民事第三庭  審判長法  官   朱玲瑤
                                    法  官   李嘉益
                                    法  官   藍家慶
正本係照原本作成。
本判決不得上訴。
中    華    民    國    98    年    8     月    13    日
                                    書記官   呂姿儀


司法院資訊處製作；財團法人民間司法改革基金會備份。
